臺灣高等法院臺南分院民事判決　九十一年度上字第一○三號　Ｊ
　　　上　訴　人　甲　○　○
　　　被　上訴人　雲林縣斗六地政事務所
　　　法定代理人　丙　○　○
　　　訴訟代理人　丁　○　○
　　　　　　　　　戊　○　○
右當事人間請求侵權行為損害賠償事件，上訴人對於中華民國九十一年四月二十四日
臺灣雲林地方法院九十一年度訴字第九八號第一審判決提起上訴，本院判決如左：
    主    文
上訴及假執行之聲請均駁回。
第二審訴訟費用由上訴人負擔。
    事    實
甲、上訴人方面：
一、聲明：求為判決
（一）原判決廢棄。
（二）右廢棄部分，被上訴人應給付上訴人新台幣（下同）一百五十四萬元，及自民
      國九十年十二月二十一日起至清償日止，按年息百分之五計算之利息。
（三）聲明第二項部分，上訴人願供擔保請准宣告假執行。
二、陳述：除與原判決記載相同者，茲引用之外，補稱：
（一）土地法第六十八條所稱的登記錯誤，係指土地登記簿所載內容與事實不相符合
      而言，是以土地登記簿記載之內容如與實際情形有出入，即應認係屬土地法第
      六十八條所稱之錯誤。至於土地登記規則第十四條：「土地法第六十八條第一
      項及第六十九條所稱之錯誤或遺漏，係指登記之事項與登記原因證明文件所載
      之內容不符而言」，係就土地法第六十八條所稱錯誤之定義為說明，認為土地
      登記機關如果係依當事人「提供」原因證明文件所載內容為登記，即土地登記
      簿登記之內容與原因證明文件相符，即非土地登記機關應負賠償責任之錯誤；
      亦即原因證明文件係由當事人自行提供，該原因證明文件所載內容如有錯誤，
      仍非土地登記機關得為審究，從而土地登記機關依該等原因證明文件予以登記
      ，土地登記所載內容縱有錯誤，仍非土地法第六十八條所稱應予賠償之錯誤。
（二）本件系爭土地登記面積與事實不符，而其發生之原因則係來自被上訴人辦理都
      市計畫逕為分割之時；上訴人及前手並無提送任何原因證明文件給被上訴人機
      關，是以登記不實之事實，顯屬可歸責於土地登記機關之事由所致。亦即土地
      相關權利人及關係人等並未提供任何「登記原因證明文件」給被上訴人，本案
      所謂的原因證明文件係由被上訴人內部作業完成直接提供，不論原因證明文件
      所載內容錯誤，抑或是登記時抄錄錯誤，均應認係屬土地法第六十八條第一項
      所稱之錯誤，而無同條項但書所稱應由被害人負責之事由（按七十八平方公尺
      與八平方公尺相差達七十平方公尺且接近十倍之多，依合理推測，顯然不可能
      發生測量錯誤）。
（三）再者，如有上開土地登記錯誤情形，致生權利受損之人即得依上開法律規定請
      求賠償。至於該錯誤應由土地登記機關內部何一單位或承辦人負責，請求權人
      實無能力予以查明，亦沒有自行查明的必要，否則因登記錯誤而致權利受損之
      人，尚須證明錯誤之原因事實係發生在「登記人員」身上，始得請求賠償，增
      加法律規定所無之要件，阻止當事人請求賠償之機會，自非符合原立法本旨。
      而被上訴人辯稱本件土地登記簿上登記之面積雖與地籍圖實際面積不符，然該
      登記錯誤係因測量人員計算錯誤所致，非屬「登記人員」所為之登記錯誤，故
      依土地登記規則第十三條之規定拒絕賠償云云，既為上訴人所否認，則依舉證
      分配原則，被上訴人即應就該一事實負舉證責任，乃被上訴人未為舉證證明，
      所辯即難認與事實相符，原審法院卻違背舉證責任法則遽認本件錯誤係屬測量
      錯誤云云，所為事實認定於法自有違誤。
（四）被上訴人如辯稱登記人員所為登記完全係依據「原因證明文件（即測量人員提
      出作為登記之用的各項文件）」所載內容登載，並無登記錯誤情事，即應提出
      所稱「登記錯誤」之原因證明文件以供稽核，自不能僅憑被上訴人所為空言抗
      辯即認定發生錯誤之原因為測量人員之「計算錯誤」，蓋七十八平方公尺與八
      平方公尺相差近十位，應無發生「測量」錯誤的可能，反之，七十八與八兩個
      數字，在字型上僅係多了一個「七」字，其發生錯誤之機率自屬倍增，被上訴
      人空言主張登記內容並無錯誤，而係測量錯誤云云，即非可採。
（五）另土地法第六十八條第一項之規定，係為了保障誤信土地登記簿所載內容為「
      真正」，而受損害之第三人而設，是以須先有登記錯誤或遺漏存在，始可能會
      有第三人誤信登記內容而受損害，因此登記錯誤並不當然會造成損害。是以發
      生損害之時點，即應依實際生損害且被害人得請求之時間為認定，茲說明如左
      ：
  １．登記錯誤或遺漏，惟卻未造成損害之情形：
      某甲於七十五年一月八日因向某乙借款而以所有土地為某乙設定抵押權，並已
      完成抵押權設定登記，惟嗣後於八十一年四月二日土地登記機關轉錄時（土地
      登記簿變更格式或轉為電腦檔），抵押權設定部分遺漏未為轉錄登記，嗣後發
      現遺漏之事實，不過當時並無任何第三人因誤信該一登記簿所載內容而受損害
      （即該土地尚未出賣或再向第三人借款及設定抵押權），即時予以補行登記完
      成，此即雖有遺漏錯誤情形，惟並未使第三人受到損害。是以八十一年四月二
      日單純的登記錯誤或遺漏，並非當然即會造損害，是以原審法院認為本案損害
      發生於登記錯誤時，即有誤會。
  ２．登記發生錯誤或遺漏，並因而造成第三人損害之情形：
  （１）承前例，如有第三人某丙於八十二年五月三日，因誤信上開土地登記簿內容
        為真正，認為上開土地並無設定抵押貸款情事，而同意買受該土地（或貸款
        予土地所有權人並設定第一順位抵押權），嗣後某乙發現上開土地抵押權漏
        未登記情事，聲請土地登記機關補行「更正」遺漏之登記內容，致使某丙取
        得原無負擔之土地變成有了某乙之抵押權登記負擔（或使某丙之第一順位變
        更為第二順位抵押權）。
  （２）嗣後某甲因未能清償某乙欠款，某乙聲請法院准予拍賣抵押物，某丙為避免
        土地遭拍賣而喪失所有權，不得已代為清償某甲之欠款，惟某丙卻因某甲無
        資力而求償無門受有損害（或某丙貸款予某甲之情形，而拍賣結果因抵押物
        價值不足以清償某乙之第一順位抵押債權，且某甲復無資力清償向某丙借貸
        之款項，使某丙之借款債權未能受償），於此種情下，某丙始可謂之受有損
        害（最高法院八十三年度台上字第二五七一號民事判決參照）。
  （３）再者，最高法院八十七年度台上字第一一五號民事判決意旨：「因登記錯誤
        、遺漏、或虛偽致受損害，由該地政機關負損害賠償之範圍，以不得超過受
        損害時之價值為限，對於受害人依通常情形原可預期之利益之喪失則不得請
        求賠償，此觀土地法第六十八條第二項規定自明。本件系爭最高限額抵押權
        係於七十八年一月十六日誤遭塗銷致其擔保之債權未能受償而有損害等情，
        為原審所認定，依上說明，則合作金庫所得求賠償之損害，似僅以其借款本
        金及七十八年一月十六日以前之利息為限。乃原判決仍謂建成地政所應賠償
        合作金庫自塗銷抵押權登記後之七十八年七月十五日起算之約定利息如附表
        一、二所示，非無可議」，依上開最高法院判決意旨言，即應認損害發生之
        時點為「抵押權登記遭塗銷」之時，而非錯誤或遺漏登記之時點，併此陳明
        。
（六）另本件登記不實情事雖發生於六十五年間，惟當時上訴人尚未誤信土地登記簿
      所載內容為真正而買受系爭土地，自亦不可能受到損害，原審法院認為損害發
      生於六十五年間（判決書第十二頁第十四行以下參照），殊有誤會。又土地法
      第六十八條所定賠償責任，係以行政行為之失當為其要件，與民法上不法侵害
      他人權利之行為有間，土地法既未特別規定其時效，自應適用一般規定之十五
      年時效，而無民法第一百九十七條之適用，此亦有最高法院八十四年度台上字
      第二○六○號民事判決可資參照。而消滅時效期間之起算則應自損害發生之時
      ，即受害人得為主張及請求之時起算，即自九十年十月九日起算十五年（按如
      損害尚未發生，或無人知曉已然發生損害，如何強被害人應即行使權利），從
      而原審法院認本件損害發生於六十五年間，自該一時點起算至第五年，消滅時
      效期間即已成云云，即難認與法相符。
三、證據：援用第一審所提證據。
乙、被上訴人方面：
一、聲明：
（一）如主文第一項所示。
（二）如受不利判決，願供擔保請准宣告免為假執行。
二、陳述：除與原判決記載相同者，茲引用之外，補稱：
（一）本案逕為分割登記申請書件雖因逾保存年限依規定已銷毀，惟被上訴人仍提出
      舊土地登記簿為憑，足以證明是測量錯誤所致，而非登記錯誤，上訴人空言主
      張為登記錯誤，實不足採信。
（二）時效制度之主要作用在於因事物日久而舉證困難，故反將永續之事實狀態加以
　　　承認，藉以維持社會秩序之安定，本案逕為分割登記是於六十五年七月二十日
　　　完成登，當時業已發生損害，其請求權期間無論是五年、十年，縱然為最長之
　　　十五年，自上訴人於七十年間買受系爭土地起算，均已罹於時效而消，上訴人
　　　明知此一法律規定，卻強言謂應自面積更正登記之日（九十一年十月九日）起
　　　算，此面積更正登記僅將事實（八平方公尺）登載於登記資料，況且被上訴人
　　　係依據地籍測量實施規則第二百三十二條規定報經雲林縣政府核准後辦理更正
　　　登記，此當然為適法之登記，非新的侵權行為，故上訴人之主張顯屬無理由。
三、證據：除援用第一審所提證據外，補提複丈圖一份為證，並聲請訊問證人林文勝
    。
    理    由
一、本件被上訴人之法定代理人於本院審理中已由乙○○變更為丙○○，業據被上訴
    人聲明承受訴訟，核無不合，應予准許，合先敘明。
二、本件上訴人起訴主張：伊於七十年三月十九日，購買坐落雲林縣斗六市○○段社
    口小段一一一之八地號土地，當時土地登記簿記載面積為七十八平方公尺，上訴
    人因信賴土地登記面積之記載，乃按面積七十八平方公尺之價格購得。詎被上訴
    人於九十年十月九日，竟將系爭土地面積逕行更正為八平方公尺，使上訴人所有
    系爭土地之面積，從七十八平方公尺減為八平方公尺，受有減少面積七十平方公
    尺之損害，依雲林縣斗六市民生自辦市地重劃區重劃會估價每平方公尺二萬二千
    元計算，上訴人所受損害為一百五十四萬元，爰依土地法第六十八條、第七十條
    之規定，求為判令被上訴人應給付上訴人一百五十四萬元，及自起訴狀繕本送達
    之翌日起算之法定遲延利息之判決。
三、被上訴人則以：本件上訴人所有之系爭土地登記簿上登記之面積與地籍圖實際面
    積不符，係因六十五年間因都市計劃逕為分割時，測量人員計算面積錯誤所致，
    非因登記人員登記錯誤或遺漏所造成，應無土地法第六十八條規定之適用。再者
    ，登記損害賠償之請求權，應適用國家賠償法第八條短期消滅時效之規定，亦經
    內政部七十七年二月十二日台七七內地字第五七四六四二號函示在案。系爭土地
    於六十五年七月二十日完成分割登記，自該時起已發生損害情事，縱依上訴人主
    張而認有土地法第六十八條規定之適用，惟從損害發生時即六十五年七月二十日
    起，算至七十年七月十九日止，已罹於五年之時效。又上訴人主張其因信賴土地
    登記簿記載面積原為七十八平方公尺，而買受系爭土地，惟兩者面積相差近十倍
    ，無須透過測量儀器測量，僅憑肉眼觀測即知登記面積有誤，因此，上訴人主張
    信賴登記面積云云，有違經驗法則。又土地法第四十三條所稱「依本法所為之登
    記，有絕對效力」，係保護善意第三者而設，上訴人既非善意，無法受該法保護
    。縱認上訴人不知情，亦應負完全責任，因為「損害之發生或擴大，被害人與有
    過失者，法院得減輕賠償金額，或免除之。」民法第二百十七條定有明文。上訴
    人購買系爭土地前，僅須稍加注意即可避免發生，是上訴人顯然欠缺一般人之注
    意義務，有重大過失，被上訴人依法得免除賠償責任。況本案除系爭土地面積由
    七十八平方公尺，更正為八平方公尺外，同為上訴人所有之同段即雲林縣斗六市
    ○○段社口小段一一一─一二地號土地，亦同時由三平方公尺，更正為三十四平
    方公尺，增加三十一平方公尺，依民法第二百十六條之一規定，基於同一事實受
    有損害並受有利益者，其請求之賠償金額，應扣除所受之利益。準此，上訴人實
    際減少之面積，應為三十九平方公尺等語置辯。
四、本件上訴人起訴主張：伊於七十年三月十九日，購買坐落雲林縣斗六市○○段社
    口小段一一一之八地號土地，當時土地登記簿記載面積為七十八平方公尺，伊因
    信賴土地登記面積之記載，乃按面積七十八平方公尺之價格購得；詎被上訴人於
    九十年十月九日，竟將系爭土地面積逕行更正為八平方公尺之事實，業據其提出
    土地登記簿謄本、申請書、被上訴人九十一年一月八日九一斗地四字第九八二八
    號函及內政部七十六年台內地字第五四一０八一號函等影本為證，且為被上訴人
    所不爭，應堪信為真實。
五、上訴人復主張：因被上訴人於九十年十月九日，竟將系爭土地面積逕行更正為八
    平方公尺，使上訴人所有系爭土地之面積，從七十八平方公尺減為八平方公尺，
    受有減少面積七十平方公尺之損害，依雲林縣斗六市民生自辦市地重劃區重劃會
    估價每平方公尺二萬二千元計算，上訴人所受損害為一百五十四萬元，其得依土
    地法第六十八條、第七十條規定，請求被上訴人賠償等情，被上訴人則以前揭情
    詞置辯，茲兩造所爭執者，厥為：（一）系爭土地原登記面積為七十八平方公尺
    ，究係登記錯誤抑或測量錯誤所致；（二）測量錯誤所造成之面積短少，有無土
    地法第六十八條規定之適用；（三）土地法第六十八條規定之損害賠償請求權消
    滅時效期間，及其起算點為何？經查：
（一）原坐落雲林縣斗六市○○段社口小段一一一地號、面積０．四二九八公頃土地
      ，於六十五年間依雲林縣政府六十五年六月二八日雲府地權字第四０八七一號
      函示，逕行分割為同段一一一地號、面積０．四００六公頃；同段一一一─八
      地號（即系爭土地）、面積０．００七八公頃；同段一一一─九地號、面積０
      ．０一六０公頃；同段一一一─十地號、面積０．００二八公頃；同段一一一
      ─一一地號、面積０．００二三公頃；同段一一一─一二地號（同為上訴人所
      有）、面積０．０００三公頃等六筆土地，有被上訴人提出之分割附表及舊土
      地登記簿謄本在卷可稽（見原審卷第四十九至第六十四頁）。而系爭土地及同
      段一一一─一二地號土地之實際面積，經以電子求積儀計算結果應分別為０．
      ０００八公頃及０．００三四公頃，被上訴人業已依地籍測量實施規則第二百
      三十二條規定辦理面積更正完畢等情，有被上訴人九十年十月十六日九十斗地
      四字第七四二○號函附卷可按（見原審卷第三十一頁），亦為兩造所不爭。從
      上述分割前同段一一一地號土地，面積為０．四二九八公頃，而分割後之同段
      一一一地號、面積０．四００六公頃；同段一一一─八地號、登記面積為０．
      ００七八公頃；同段一一一─九地號、面積０．０一六０公頃；同段一一一─
      十地號、面積０．００二八公頃；同段一一一─一一地號、面積０．００二三
      公頃；同段一一一─一二地號、登記面積為０．０００三公頃等六筆土地，其
      登記面積合計亦為０．四二九八公頃等情以觀，系爭土地原登記面積與實際面
      積不一致應非分割登記抄錄錯誤所致，蓋若係抄錄登記錯誤，分割後之六筆土
      地面積相加總和當不會適與分割前之土地面積相同。而證人即當時辦理上開土
      地分割之測量員林文勝於本院九十一年八月八日準備程序期日亦證稱：當初面
      積係用刪減法算的等語，可說明上開分割後之六筆土地加總面積何以與分割前
      土地之面積相同，而證人林文勝又證稱：（一一一號土地分成六筆之分割線係
      誰做的？）這是都市計劃，分割線是我做的。這是逕為分割，由政府計劃的，
      先平面測量界址點，然後把公共設施部分分割出來等語。則當初分割時既逕為
      分割，又係將公共設施部分分割出來以後，才以刪減法計算系爭土地等之面積
      ，如分割前面積有誤，逕為分割結果，計算面積當然亦有招致不正確之結果，
      益見被上訴人辯稱系爭八平方公尺之土地卻登記為七十八平方公尺，並非登記
      錯誤，而係測量人員逕為分割時計算面積錯誤所致等語，應堪信為真實。
（二）按因登記錯誤遺漏或虛偽致受損害者，由該地政機關負損害賠償責任。但該地
      政機關證明其原因應歸責於受害人時，不在此限，土地法第六十八條定有明文
      。而所謂「登記錯誤或遺漏」，係指登記之事項與登記原因證明文件所載之內
      容不符而言，土地登記規則第十四條亦定有明文。次按「土地法第六十八條第
      一項前段所定地政機關應負損害賠償責任者，係指因登記錯誤、遺漏或虛偽，
      致人受損害者而言。本件登記面積係依被上訴人申請者為之，兩者並無不同，
      不生錯誤問題。雖其申請登記之面積，係基於上訴人計算面積錯誤而來，亦僅
      上訴人及其測量人員應否負錯誤責任及被上訴人能否依其他法律關係，對之行
      使權利而已，自不得依上開法條請求上訴人賠償。」（最高法院八十七年度台
      上字第九０六號判決可資參照）。是以，地政機關之登記雖與事實不相符合，
      惟其登記如與登記原因證明文件所載之內容相符，即非土地法第六十八條所指
      之「登記錯誤」；申言之，與事實不符之登記原因證明文件係當事人所提供者
      ，地政機關固不必負損害賠償之責，縱該登記原因證明文件係地政機關之測量
      人員所作成，亦僅受損害之人得否依其他法律關係請求賠償之範疇，而與土地
      法第六十八條之規定無涉。本件系爭八平方公尺之土地登記為七十八平方公尺
      ，係因測量人員逕為分割時計算面積錯誤所致，而非登記抄錄錯誤所造成，已
      如前述，亦即被上訴人所為之上開登記係依照測量人員作成之測量結果所為，
      並無登記錯誤之問題，揆諸上開法文、判決意旨及說明，自與土地法第六十八
      條規定之要件有間，上訴人主張被上訴人登記錯誤致其受有損害，因依土地法
　　　第六十八條、第七十條規定請求被上訴人賠償損害云云，要難准許。
（三）末按「土地法第六十八條第一項規定：因登記錯誤、遺漏或虛偽致受損害者，
      由該地政機關負損害賠償責任，無非係就職司土地登記事務之公務員因過失不
      法侵害人民權利，而由該公務員所屬地政機關負損害賠償責任之規定（參照國
      家賠償法第二條第二項、第九條第一項），核係國家賠償法之特別規定。本件
      上訴人陳秋源所有之系爭土地，因被上訴人淡水地政事務所誤為轉載而受損害
      ，陳秋源雖得依土地法第六十八條第一項規定，請求賠償損害，惟土地法就該
      賠償請求權既未規定其消滅時效期間，即應依國家賠償法第八條第一項：賠償
      請求權，自請求權人知有損害時起，因二年間不行使而消滅；自損害發生時起
      ，逾五年者亦同之規定，據以判斷上訴人陳秋源之損害賠償請求權，是否已罹
      於時效而消滅。」（最高法院八十三年度台上字第一七二三號判決參照）。本
      件縱認被上訴人將系爭土地面積登記為七十八平方公尺亦屬土地法第六十八條
      規定之「登記錯誤」情形，然查，被上訴人係於六十五年七月二十日因分割轉
      載而為上開錯誤面積之登記，有土地登記謄本一份在卷可按（見原審卷第七頁
      ），斯時上訴人尚未買受取得系爭土地，固難認上訴人已有損害之發生；惟上
      訴人主張其於七十年三月十九日購買系爭土地，因信賴土地登記面積之記載，
      乃按面積七十八平方公尺之價格購得等語，為被上訴人所不爭，已如前述，是
      上訴人所受之損害應係其以七十八平方公尺計算之價金買得實際僅有八平方公
      尺土地之價差損害，該損害於上訴人買受系爭土地給付價金時即已發生；而被
      上訴人於九十年十月九日逕將系爭土地面積從七十八平方公尺，更正為八平方
      公尺，僅係將系爭土地之面積更正與實情相符，對於上訴人並無產生新的損害
      ，上訴人主張其損害係被上訴人更正面積時始發生，其損害賠償請求權之消滅
      時效應從九十年十月九日起算云云，委無足採。故上訴人對於被上訴人縱有土
      地法第六十八條之損害賠償請求權，然該請求權自損害發生時即七十年間上訴
      人買受系爭土地給付價金時起算五年已罹於時效，被上訴人主張時效抗辯拒絕
      賠償，應屬有據。
六、綜上所述，系爭土地原登記為七十八平方公尺係因測量人員逕為分割時計算面積
    錯誤所致，而非登記錯誤，與土地法第六十八條規定之要件有間；且上訴人縱有
    損害賠償請求權亦已罹於時效。從而，上訴人依土地法第六十八條之規定，請求
    被上訴人給付一百五十四萬元及自九十年十二月二十一日起至清償日止，按年息
    百分之五計算之利息，為無理由，不應准許。其假執行之聲請亦失所附麗，應併
    予駁回。原審為上訴人敗訴之判決，並駁回其假執行之聲請，並無不合，上訴意
    旨指摘原判決不當，求予廢棄改判，為無理由，應予駁回其上訴。其假執行之聲
    請亦失所依附，應併予駁回。
七、兩造其餘攻擊防禦方法及證據資料，與本件為判決之基礎或已不生影響或不相干
　　，自毋庸贅述，併此敘明。
八、據上論結，本件上訴為無理由，依民事訴訟法第四百四十九條第一項、第七十八
    條，判決如主文。
中　　　華　　　民　　　國　　九十一　　年　　　九　　　月　　 二十　　 日
　　　　　　　　　　　　　　　　　　臺灣高等法院臺南分院民事第四庭
~B1判長法官　林　　金　　村
~B2　　法官　曾　　平　　杉
~B3　　法官　袁　　靜　　文
右為正本係照原本作成。
如對本判決上訴，須於判決送達後二十日內向本院提出上訴狀，未表明上訴理由者，
應於上訴後二十日內向本院提出理由書。
中　　　華　　　民　　　國　　九十一　　年　　　九　　　月　　 二十三　 日
~B法院書記官　黃　　文　　生
